臺北高等行政法院判決
　　　　　　　　　　　　　　　　　　 96年度訴字第00437號
　　　　　　　　　　　　　　　.
原　　　告　甲○○
被　　　告　臺北市政府教育局
代　表　人　吳清基（局長）住同上
訴訟代理人　乙○○
　　　　　　丙○○
上列當事人間因優惠存款事件，原告不服臺北市政府中華民國95
年12月7 日府訴字第09585031700 號訴願決定，提起行政訴訟，
本院判決如下：
    主  文
原告之訴駁回。
訴訟費用由原告負擔。
    事  實
一、事實概要：原告前為臺北市松山區敦化國民小學（下稱敦化
    國小）教師，前經被告以民國（下同）93年6 月3 日北市教
    人字第09332987000 號函核定於93年8 月1 日退休，支領月
    退休金，並附發教退月字第18775 號學校教職員月退休金證
    書，載明公保養老給付優惠存款金額為新臺幣（下同）1,59
    5,520 元，原告乃於93年7 月28日與臺灣銀行股份有限公司
    民生分公司（下稱臺灣銀行民生分行）訂立1,595,500 元優
    惠儲蓄存款契約（自93年8 月1 日起計息），契約期間2 年
    ，於95年8 月1 日契約期滿，原告乃以同一金額續約。嗣被
    告依教育部95年1 月27日修正發布並自95年2 月16日生效之
    「學校退休教職員公保養老給付金額優惠存款要點」（下稱
    「公保給付優存要點」）第3 點之1 規定，以95年9 月18日
    北市教人字第0953485370L 號函（下稱原處分）重新核定原
    告得辦理公保養老給付優惠存款之最高金額為1,059,733 元
    ，並溯自契約期滿日即95年8 月1 日計存，原告不服，提起
    訴願遭決定駁回，遂提起本件行政訴訟。
二、兩造聲明：
（一）原告聲明：
  １、訴願決定及原處分均撤銷。
  ２、訴訟費用由被告負擔。
（二）被告聲明：
  １、駁回原告之訴。
  ２、訴訟費用由原告負擔。
三、兩造陳述：
（一）原告主張之理由：
  １、按「高級中等以下學校教師之初聘以具有實習教師證書或
      教師證書者為限；續聘以具有教師證書者為限。」教師法
      第12條第1 項定有明文。復按公立國民中學聘任之教師係
      基於聘約關係，擔任教育工作，依其聘約之內容，要在約
      定教師應履行公立國民中學對於學生所應提供之教育服務
      ，及所得行使之公權力行政，以達成給付行政之公法上目
      的，性質上屬行政契約。其契約關係之成立，本質上仍屬
      雙方間意思表示之合致，是關於聘約內容之事項，無由一
      方基於意思優越之地位，以單方行為形成之可言，自不應
      承認校方有以行政處分形成或改易聘約內容之權限，最高
      行政法院92年度裁字第1549號裁定明揭斯旨。
  ２、而原告既係公立學校之教職員，與國家間成立者自係公法
      契約（即行政契約）無疑，原告與國家間既存在公法契約
      法律關係，公保養老給付金額優惠存款即屬契約內容之一
      部分，雙方即應受此契約內容之拘束，無由於未經他方同
      意之情形下片面修改契約約款，退萬步言，縱令國家確有
      公益上之理由而認有調整契約內容之必要時，亦應遵守行
      政程序法第145 條至第147 條之規定，應補償相對人（即
      原告）之損失始得為之。
  ３、次按關於保險養老給付部分的優惠存款制度，首由國防部
      於60年11月3 日公布之「陸海空軍退伍除役官兵退伍金優
      惠儲蓄存款辦法」中採行，其第3 條所定退伍金優惠儲蓄
      存款項目，除「退除給與」外，尚包括「軍人保險退伍給
      付」。此一制度實施未幾，銓敘部即參照退休金優惠存款
      制度的精神，考量公保養老給付與軍人保險的退伍精神，
      屬同一精神，且基於「文武衡平」的原則，宜比照軍保的
      退伍給付享優惠存款制度，而於63年11月報請考試院「函
      准」行政院，「轉由」財政部「分函」中央銀行及臺灣銀
      行，自同年11月l 日起實施。惟為使法令完備起見，銓敘
      部於同年12月17日訂定發布「退休公務人員公保養老給付
      金額優惠存款要點」規定，退休人員所領之公保養老給付
      金額，得連同一次退休金辦理優惠存款；而領受月退休人
      員所領之公保養老給付金額亦得比照辦理，該要點並溯及
      自63年11月l 日起施行。64年2 月3 日財政部奉行政院核
      准，訂定「學校退休教職人員保險養老優惠存款要點」，
      溯自63年11月1 日起施行，並以財政部（64）台財錢字第
      1457號函釋公立學校退休教職員所領取之公保養老給付金
      額可比照退休公務人員辦理優惠存款。
  ４、再按「人民之財產權應予保障」為憲法第15條所明定，且
      「憲法第15條關於人民財產權應予保障之規定，旨在確保
      個人依財產之存續狀態行使其自由使用、收益及處分之權
      能，並免於遭受公權力或第三人之侵害，俾能實現個人自
      由、發展人格及維護尊嚴。」司法院釋字第400 號解釋闡
      釋綦詳；另「『公務人員依法辦理退休請領退休金，乃行
      使法律基於憲法所賦予之權利，應受保障。』業據司法院
      釋字第187 號釋示在案，是『公務員依法辦理退休』乃屬
      公法上權利之行使。而教師亦為公務員之一種，依學校教
      職員退休條例施行細則第38條第1 項規定頒訂優惠存款辦
      法，其中所定退休教職員『退休金優惠存款制度』，乃國
      家照顧退休教職員生老病死及安葬之『退休制度』之一種
      ，與『一般人民向銀行約定定存契約』之私法契約行為，
      迥然不同。意即，若公務員選擇支領一次退休金並辦理優
      惠利存款之『退休制度』時，該項存款之優惠利率請求權
      ，即屬於公務員退休金請求權之一部分，應無疑義…」臺
      中高等行政法院93年度簡字第122 號判決足資參照。
  ５、關於公保養老給付金額優惠存款，係以公立學校退休教職
      員退休時之公保舊制年資養老給付最高月數，按當月保險
      俸（薪）給計算給付金額，其制度目的乃在照顧教職員退
      休後之生活，俾使其維持一定之生活水平，為退休金之一
      部，本質上係財產權，揆諸上開憲法暨司法院解釋之意旨
      ，即應受憲法保障。又按臺中高等行政法院93年度簡字第
      122 號判決意旨，亦肯認公保養老給付金額優惠存款之利
      率請求權亦屬公務員退休金請求權之一部分，益徵教職人
      員之財產權，不論其係基於公法關係或私法關係而發生，
      國家均應予以保障，以安定教職人員之生活，使其能專心
      於教學，才符憲法第167 條獎勵教育事業之意旨。
  ６、又「關於人民之權利、義務應以法律定之。」、「應以法
      律規定之事項，不得以命令定之。」為中央法規標準法第
      5 條第2 款規定及第6 條所明定。另「…至何種事項應以
      法律直接規範或得委由命令予以規定，與所謂規範密度有
      關，應視規範對象、內容或法益本身及其所受限制之輕重
      而容許合理之差異：諸如剝奪人民生命或限制人民身體自
      由者，必須遵守罪刑法定主義，以制定法律之方式為之；
      涉及人民其他自由權利之限制者，亦應由法律加以規定，
      如以法律授權主管機關發布命令為補充規定時，其授權應
      符合具體明確之原則；若僅屬與執行法律之細節性、技術
      性次要事項，則得由主管機關發布命令為必要之規範，雖
      因而對人民產生不便或輕微影響，尚非憲法所不許。又關
      於給付行政措施，其受法律規範之密度，自較限制人民權
      益者寬鬆，倘涉及公共利益之重大事項者，應有法律或法
      律授權之命令為依據之必要，乃屬當然。」司法院著有第
      443 號解釋可稽。
  ７、按公保養老給付金額優惠存款為退休金之一部，本質上係
      財產權，須以法律定之，並無由以行政命令之方式加以規
      範，另按諸司法院釋字第443 解釋，足徵關於公保養老給
      付金額優惠存款既係給付行政措施，且因涉及之對象涵蓋
      軍公教人員，牽涉層面深遠，且事關國家對其退休後之照
      護義務，並關係廣大軍公教人員及其眷屬退休生活之安定
      ，應屬涉及公共利益之重大事項，故應有法律或法律授權
      之命令為依據之必要。然教育部僅以「公保給付優存要點
      」第3 點之1 之便宜措施以減少退休教職員之養老給付得
      辦理優惠存款之金額，此等限制原告財產權之舉並非以法
      律為之或得法律之授權，實與法律保留原則及司法院解釋
      意旨相悖。
  ８、觀諸教育部所發布之「公保給付優存要點」第3 點之1 第
      2 項規定：「前項人員每月退休所得超過退休所得上限百
      分比者，在依學校教職員退休條例所支領退休給與不作變
      動之前提下，減少其養老給付得辦理優惠存款之金額，使
      不超過退休所得上限百分比。」第7 項前段規定：「本點
      規定施行前已退休之教育人員，於本點規定施行後優惠存
      款期滿續存時，應依最後退休薪級及最後服務機關學校核
      實證明最後在職時具有前項第二款之待遇項目，按本點規
      定施行時待遇標準及當年度（如當年度尚未訂定，則依前
      一年度）軍公教人員年終工作獎金（慰問金）發給注意事
      項計算每月退休所得及最後在職同薪級人員現職待遇。…
      」第8 項前段復規定：「前項人員每月退休所得超過依第
      一項計算之退休所得上限百分比者，減少其養老給付得辦
      理優惠存款之金額，使不超過退休所得上限百分比…。」
      益徵上開修正之發布施行溯及施行前已退休之教職人員，
      並影響要點發布實施後退休教職人員之公保養老給付得辦
      理優惠存款金額，且第7 項使本要點施行前已退休之教職
      人員公保養老給付優存利息之既得權徒遭侵害，顯然違反
      禁止溯及既往原則，且嚴重戕害法秩序之安定。教育部徒
      憑其片面之意志粗率推翻前所訂定之行政法規之舉，非惟
      使法律尊嚴無以維繫，更使政府之誠信蕩然無存，此參諸
      中央法規標準法第18條規定足證被告發布之此要點顯然違
      背禁止溯及既往之原則至灼。
  ９、基於法安定性之考量，且為保障人民依行政法規所享有之
      既得權，並維護法律尊嚴，以落實「信賴保護」，此乃禁
      止溯及既往原則所由設，詳言之，信賴保護原則之適用，
      係國家提供人民信賴之基礎後，國家應考量其如何受本身
      所為事前行為所拘束之問題，一般而言，信賴保護原則旨
      在避免國家事後罔顧人民之信賴，使其遭受不可預測之損
      失或負擔。若因改革之必要須加以變更時，應以信賴保護
      之觀點來限制立法者之形成權。
  10、教師與國家間成立者係行政契約已如前述，且自63年11月
      1 日起所施行之「學校退休教職人員保險養老給付金額優
      惠存款要點」乃為照顧退休教職員之生活所由設，基於該
      要點之制度本旨及教職員與國家間雙方所締結之行政契約
      ，保險養老給付之優惠存款實已成為契約內容之一部，國
      家自應受此契約之拘束，非有對公益之重大危害不得片面
      調整之，此觀諸行政程序法第146 條第1 項規定反面解釋
      足證，退萬步言，縱認該優惠存款已有對公益造成重大危
      害而須加以調整或終止，國家仍應依行政程序法146 條第
      2 項規定補償原告因國家機關之行政行為所造成財產上之
      損失。今教育部片面變更公保養老給付金額優惠存款之內
      容，顯然違約。抑且，「公保給付優存要點」此行政法規
      自63年施行迄今已30餘年，公保養老給付金額優惠存款非
      僅係行政契約內容之一部，更成為教職員退休後所賴以維
      生之重要基礎，教育部驟然實施本要點，其3 點之1 第2
      項規定：「前項人員每月退休所得超過退休所得上限百分
      比者，在依學校教職員退休條例所支領退休給與不作變動
      之前提下，減少其養老給付得辦理優惠存款之金額，便不
      超過退休所得上限百分比。」使原告在辦理退休時並無法
      預見國家行政作為將來會有所變更之情形下，養老給付之
      優惠存款詎遭限制並致生利息減少之損害，使原告原本對
      行政法規之信賴亦遭致嚴重破壞，教育部此等作為顯與法
      治國家原則首重人民權利之維護、法秩序之安定及誠實信
      用原則之遵守相扞格，違反信賴保護原則之情形顯然。蓋
      人民對公權力行使結果所生之合理信賴，法律自應予以適
      當保障，此乃信賴保護之法理基礎，此觀諸行政程序法第
      8 條規定及司法院釋字第525 號、第529 號所闡示意旨尤
      明：「信賴保護原則攸關憲法上人民權利之保障，公權力
      行使涉及人民信賴利益而有保護之必要者，不限於授益行
      政處分之撤銷或廢止（行政程序法第119 條、第120 條及
      第126 條參照），即行政法規之廢止或變更亦有其適用。
      行政法規公布施行後，制定或發布法規之機關依法定程序
      予以修改或廢止時，應兼顧規範對象信賴利益之保設。除
      法規預先定有施行期間或因情事變遷而停止適用，不生信
      賴保護問題外，其因公益之必要廢止法規或修改內容致人
      民客觀上具體表現其因信賴而生之實體法法上利益受損害
      ，應採取合理之補救措施，或訂定過渡期間之條款，俾減
      輕損害，方符憲法保障人民權利之意旨…。」準此，被告
      此舉破壞信賴保護原則至鉅，且無採取合理之補救措施，
      亦無訂定過渡期間之條款俾減輕原告之損害，嚴重侵蝕法
      治國家之根基，違法之情顯著。
（二）被告主張之理由：被告所屬學校教育人員退休金得辦理優
      惠存款（含公保養老給付），係依據教育部所訂公保給付
      優存要點而為，該要點係教育部於95年1 月27日以台人（
      三）字第0950010490B 號令修正增訂發布，配合行政院推
      動退休人員所得合理化方案，調整得辦理公保養老給付優
      惠存款最高金額。是本件原處分係依中央頒訂之行政規則
      核算公保養老給付得辦理優惠存款之最高金額並通知原告
      ，係本於職權、依法執行，並無變更內容，另為核算之裁
      量空間。
　　理  由
一、原告起訴主張：原告原係公立學校之教職員，與國家間成立
    者自係公法契約（即行政契約），是公保養老給付金額優惠
    存款即屬契約內容之一部分，雙方即應受此契約內容之拘束
    ，無由於未經他方同意之情形下片面修改契約約款，退萬步
    言，縱令國家確有公益上之理由而認有調整契約內容之必要
    時，亦應遵守行政程序法第145 條至第147 條之規定，應補
    償原告之損失始得為之。依學校教職員退休條例施行細則第
    38 條 第1 項規定頒訂優惠存款辦法，其中所定退休教職員
    退休金優惠存款制度，乃國家照顧退休教職員生老病死及安
    葬之退休制度之一種，與一般人民向銀行約定定存契約之私
    法契約行為不同，若公務員選擇支領一次退休金並辦理優惠
    利存款之退休制度時，該項存款之優惠利率請求權，即屬於
    公務員退休金請求權之一部分，本質上係財產權，須以法律
    定之，並無由以行政命令之方式加以規範，另依司法院釋字
    第443 解釋可知關於公保養老給付金額優惠存款既係給付行
    政措施，且因涉及之對象涵蓋軍公教人員，事關國家對其退
    休後之照護義務，並關係廣大軍公教人員及其眷屬退休生活
    之安定，應屬涉及公共利益之重大事項，故應有法律或法律
    授權之命令為依據之必要，教育部僅以「公保給付優存要點
    」第3 點之1 之便宜措施以減少退休教職員之養老給付得辦
    理優惠存款之金額，且溯及施行前已退休之教職人員，此等
    限制原告財產權之舉並非以法律為之或得法律之授權，實與
    法律保留原則及禁止溯及既往原則及前揭司法院解釋意旨相
    悖。又公保給付優存要點自63年施行迄今已30餘年，原告在
    辦理退休時並無法預見國家行政作為將來會有所變更之情形
    下，養老給付之優惠存款詎遭限制並致生利息減少之損害，
    使原告原本對行政法規之信賴亦遭致嚴重破壞，教育部此等
    作為顯與法治國家原則首重人民權利之維護、法秩序之安定
    及誠實信用原則之遵守相扞格，違反信賴保護原則甚明，為
    此，依行政訴訟法第4 條第1 項規定，提起本件行政訴訟，
    求為判決如訴之聲明所示云云。
二、被告則以：被告所屬學校教育人員退休金得辦理優惠存款（
    含公保養老給付），係依據教育部所訂公保給付優存要點而
    為，該要點係教育部於95年1 月27日以台人（三）字第0950
    010490B 號令修正增訂發布，配合行政院推動退休人員所得
    合理化方案，調整得辦理公保養老給付優惠存款最高金額。
    是本件原處分係依中央頒訂之行政規則核算公保養老給付得
    辦理優惠存款之最高金額並通知原告，係本於職權、依法執
    行，並無變更內容，另為核算之裁量空間等語，資為抗辯。
三、按教育部為照顧現職所得及退休所得偏低之教育人員，前訂
    有公保給付優存要點，以為學校教職員公保養老給付金額辦
    理優惠存款之依據，嗣該部以公保養老給付金額辦理優惠存
    款係屬政策性之福利措施，旨在照顧早期現職所得及退休所
    得偏低之教育人員，85年2 月1 日施行退撫新制後，退休金
    基數之計算內涵已提高為本（年功）薪加1 倍，致部分同時
    具有新舊制年資選擇支（兼）領月退休金人員，其月退休金
    加上公保養老給付金額優惠存款之每月利息，高於同薪級現
    職人員之在職每月所得，並不合理，是經研議結果，認對於
    支（兼）領月退休金之退休教育人員，其退休所得替代率超
    過一定百分比者，宜適度限制其公保養老給付得辦理優惠存
    款之金額，而於95年1 月27日修正發布該要點第3 點之1 第
    1 項、第2 項、第7 項、第8 項規定：「支領月退休金人員
    之每月退休所得，不得超過依最後在職同薪級人員現職待遇
    計算之所得上限百分比…」、「前項人員每月退休所得超過
    退休所得上限百分比者，在依學校教職員退休條例所支領退
    休給與不作變動之前提下，減少其養老給付得辦理優惠存款
    之金額，使不超過退休所得上限百分比。」、「本點規定施
    行前已退休之教育人員，於本點規定施行後優惠存款期滿續
    存時，應依最後退休薪級及最後服務機關學校核實證明最後
    在職時具有前項第二款之待遇項目，按本點規定施行時待遇
    標準及當年度（如當年度尚未訂定，則依前一年度）軍公教
    人員年終工作獎金（慰問金）發給注意事項計算每月退休所
    得及最後在職同薪級人員現職待遇。」、「前項人員每月退
    休所得超過依第一項計算之退休所得上限百分比者，減少其
    養老給付得辦理優惠存款之金額，使不超過退休所得上限百
    分比。」，並自同年2 月16日生效。
四、經查，原告前為敦化國小教師，經被告核定於93年8 月1 日
    退休，支領月退休金，並附發教退月字第18775 號學校教職
    員月退休金證書，載明公保養老給付優惠存款金額為1,595,
    520 元，原告乃於93年7 月28日與臺灣銀行民生分行訂立1,
    595,500 元優惠儲蓄存款契約（自93年8 月1 日起計息），
    契約期間2 年，於95年8 月1 日契約期滿，並以同一金額辦
    理續約，嗣被告依原處分重新核定原告得辦理公保養老給付
    優惠存款之最高金額為1,059,733 元，並溯自契約期滿日即
    95年8 月1 日計存等情，為兩造所不爭執，且有被告93年6
    月3 日北市教人字第09332987000 號函、93年8 月1 日教退
    月字第18775 號學校教職員月退休金證書、95年9 月18日北
    市教人字第0953485370L 號函等件附訴願卷第9-12、17-19
    頁可稽，洵堪認定。至於兩造爭執被告得否片面減少原告（
    退休教師）以養老給付辦理優惠存款之金額，原處分是否違
    反法律保留原則、禁止溯及既往原則、信賴保護原則等項，
    本院判斷如下：
(一)、按退休公務人員退休金優惠存款制度之建立，係立法院法制
    委員會於48年7 月15日審議公務人員退休法修正草案時，基
    於早期公務人員每月待遇所得微薄，且其支領之一次退休金
    係以其最後在職之月俸額及本人實物代金為基數之內涵，造
    成退休實質所得偏低，為照顧退休人員生活，乃決議由銓敘
    部邀請有關機關研商。銓敘部爰與財政部於49年11月2 日會
    銜訂定發布「退休公務人員退休金優惠存款辦法」（按：現
    已修正為「退休公務人員一次退休金優惠存款辦法」）；而
    退休公務人員公保養老給付優惠存款制度，亦係基於上述因
    素及軍保退伍給付已得辦理優惠存款之考量，由銓敘部於63
    年12月17日訂定「退休公務人員公保養老給付金額優惠存款
    要點」，就依公務人員退休法核准退休且依行政院公布之「
    全國軍公教人員待遇支給辦法」所訂之公務人員俸額標準表
    支薪之人員所領之公保養老給付金額，得連同一次退休金辦
    理優惠存款（見該要點第1 、2 點）；嗣行政院亦以64年2
    月3 日台64財字第989 號令訂定發布系爭公保給付優存要點
    ，就學校教職員保險養老給付為相同之規定。而「何種事項
    應以法律直接規範或委由命令予以規定，與所謂規範密度有
    關，應視規範對象、內容或法益本身及其所受限制之輕重而
    容許合理之差異：諸如剝奪人民生命或限制人民身體自由者
    ，必須遵守罪刑法定主義，以制定法律之方式為之；涉及人
    民其他自由權利之限制者，亦應由法律加以規定，如以法律
    授權主管機關發布命令為補充規定時，其授權應符合具體明
    確之原則；若僅屬與執行法律之細節性、技術性次要事項，
    則得由主管機關發布命令為必要之規範，雖因而對人民產生
    不便或輕微影響，尚非憲法所不許。又關於給付行政措施，
    其受法律規範之密度，自較限制人民權益者寬鬆，倘涉及公
    共利益之重大事項者，應有法律或法律授權之命令為依據之
    必要，乃屬當然。」則有司法院釋字第443 號解釋理由可資
    參照，依上揭司法院釋字第443 號解釋理由之層級化法律保
    留原則體系，就關於給付行政措施，應屬低密度法律保留，
    是以給付行政措施應對何一群體、何種事項為給付，給付之
    種類，項目為何，應由行政機關基於其行政之積極性、公益
    性，酌量當時之社會經濟狀況，財政收支情形，除非涉及公
    共利益之重大事項，應有法律或法律授權之命令為依據之必
    要外，自應有行政機關整體性考量之自由形成空間；由前述
    優惠存款制度之形成及沿革可知該制度，實乃政策性之補助
    措施，於審酌政府財力負擔及各類公務人員待遇類型等因素
    ，考量整體公益衡平原則，並兼顧退休公務人員之實質權益
    保障，在政府補助性支出之資源有限情況下，為期有限之資
    源發揮最大之效益，就此僅適用於特定族群之給付行政範疇
    ，其受法律規範之密度，應較限制人民權益者寬鬆，而得由
    主管機關本其權責就適用之對象與範圍，為必要及限定性之
    分配教育，無以法律或法律授權之命令為依據之必要；故教
    育部考慮於經數十年後之社會經濟狀況、財政收支情形與整
    體公益衡平原則，審酌得適用之對象、範圍及辦理優惠存款
    之額度，經行政院核定其依權限修正該要點，以符合正當性
    與公平性，自無違反法律保留原則，先此敘明。
(二)、又現行公保給付優存要點於95年年2 月16日生效，而原告與
    臺灣銀行民生分行於前訂之優惠儲蓄存款契約95年8 月1 日
    期滿續約時，仍以1,595,500 元為之，已如前述，高於依95
    年年2 月16日生效之公保給付優存要點第3 點之1 規定所得
    續存優惠存款之最高金額1,059,733 元，是被告乃以原處分
    通知原告，略以：「說明：一、依教育部95年1 月27日發布
    修正並自同年2 月16日生效之學校退休教職員公保養老給付
    金額優惠存款要點（以下簡稱號止保優存要點）第3 點之1
    規定：支（兼）領月退休金之退休教育人員，其公保養老給
    付每月優惠存款利息，加上按退休生效時待遇標準計算之月
    退休金，以及年終慰問金之十二分之一合計之每月退休所得
    ，不得超過最後在職同等級人員現職待遇之上限百分比（以
    下簡稱退休所得上限百分比），超過者，減少其養老給付得
    辦理優惠存款之金額。至於公保給付優存要點修正生效前已
    退休（職）人員，其於臺灣銀行股份有限公司辦理優惠存款
    分為1年 期及2 年期，期滿須辦理續存，基於退休所得合理
    化並與現職人員權益衡平之考量，上開第3 點之1 乃同時明
    定，已退休人員於公保養老給付續存時亦應受退休所得上限
    百分比之限制。二、依上開公保給付優存要點第3 點之1 規
    定計算，台端得辦理優惠存款之金額為1,059,733 元；又依
    臺銀檢送之資料清冊，台端目前辦理優惠存款之公保養老給
    付總額1,595,500 元，高於得續存之最高金額1,059,733 元
    。是以，台端於上開第3 點之1 施行後優惠存款期滿續存時
    ，應按該最高金額1,059,733 元辦理。…」依此核定，原告
    及辦理原告優惠存款之臺灣銀行同受拘束，僅得依此公函所
    核定1,059,733 元辦理優惠存款給予利息，是此函顯係行政
    機關就公法具體事件所為之決定，對外直接發生法律效果之
    單方行政行為，自屬行政處分。原告受領之公保養老給付得
    辦理優惠存款乃基於被告之核定（不論係原告退休時所為之
    原核定，或本件系爭核定處分），並非於原告與被告間發生
    教師聘任關係時即當然為該聘任關係之內容之一，亦即於原
    告退休之事實發生時，始經被告為核定，是原告主張其退休
    受領之公保養老給付得辦理優惠存款乃其聘任契約內容之一
    部分，被告不得片面修改契約約款云云，殊有誤解，尚無可
    取。至臺中高等行政法院93年簡字第122 號判決認教師亦為
    公務員之一種，依學校教職員退休條例施行細則第38條第1
    項規定頒訂優惠存款辦法，其中所定退休教職員退休金優惠
    存款制度，乃國家照顧退休教職員生老病死及安葬之「退休
    制度」之一種，若公務員選擇支領1 次退休金並辦理優惠利
    存款之退休制度時，該項存款之優惠利率請求權，即屬於公
    務員退休金請求權之一部分等見解，乃個案判斷，且係針對
    退休金之優惠存款制度，與本件係就公保養老給付性質並非
    完全相同，尚無從比附援引為有利原告之論據，併此敘明。
(三)、次按所謂法律適用上之不溯既往原則，係指新訂生效之法規
    ，對於法規生效前「已發生事件」，除非法律另有明文規定
    ，原則上不得適用。所稱「事件」，指符合特定法規構成要
    件之全部法律事實；所稱「發生」，指該全部法律事實在現
    實生活中完全具體實現而言。系爭教育人員以其所具85年2
    月1 日以前公保年資核發之養老給付依公保給付優存要點辦
    理優惠存款者，在該要點修正後，無論是已辦理退休教育人
    員或將來辦理退休教育人員，因仍須依該要點之相關規定辦
    理優惠存款（首次辦理或換約續存；依系爭公保給付優存要
    點第5 點準用學校退休教職員一次退休金優惠存款辦法第3
    條規定，退休金之儲存，除期滿得續存外，其期限定為1 年
    及2年 兩種），均受相同之規範。而如前述，此退休所得合
    理化之興革措施，係基於現時之社會經濟狀況、財政收支情
    形及社會公平，調整政府日後之給付範圍，並未影響已辦理
    退休人員既已取得之優惠存款孳息，換言之，新規定係直接
    適用於規定變更生效後繼續發生之事實，對於已退休教育人
    員於方案實施前已領取之優惠存款利息，並無庸依新法規定
    計算繳回；且方案實施時，其原存單未到期者，仍得適用原
    規定（參系爭公保給付優存要點第3 點之1 第7 項規定），
    乃俟期滿換約後，始適用修正之規定，並未溯及於該要點變
    更生效日之前而為適用，僅往後生效一體適用，自無悖於法
    律不溯及既往之原則。
(四)、另按「信賴保護原則攸關憲法上人民權利之保障，公權力行
    使涉及人民信賴利益而有保護之必要者，不限於授益行政處
    分之撤銷或廢止（行政程序法第119 條、第120 條及第126
    條參照），即行政法規之廢止或變更亦有其適用。行政法規
    公布施行後，制定或發布法規之機關依法定程序予以修改或
    廢止時，應兼顧規範對象信賴利益之保護。除法規預先定有
    施行期間或因情事變遷而停止適用，不生信賴保護問題外，
    其因公益之必要廢止法規或修改內容致人民客觀上具體表現
    其因信賴而生之實體法上利益受損害，應採取合理之補救措
    施，或訂定過渡期間之條款，俾減輕損害，方符憲法保障人
    民權利之意旨。至經廢止或變更之法規有重大明顯違反上位
    規範情形，或法規（如解釋性、裁量性之行政規則）係因主
    張權益受害者以不正當方法或提供不正確資料而發布者，其
    信賴即不值得保護；又純屬願望、期待而未有表現其已生信
    賴之事實者，則欠缺信賴要件，不在保護範圍…」，固經司
    法院釋字第525 號解釋闡述綦詳，是行政法規之廢止或變更
    亦應兼顧規範對象信賴利益之保護；而信賴保護則須符合：
    １、信賴基礎：即行政機關表現在外具有法效性之決策；２
    、信賴表現：即人民基於上述之法效性決策宣示所形成之信
    賴，實際開始規劃其生活或財產之變動，並付諸表現在外之
    實施行為；３、信賴在客觀上值得保護等要件。惟就系爭公
    保養老給付優惠存款制度而言，依司法院釋字第280 號、第
    485 號：「…優惠存款每月所生利息，如不能維持退休人員
    之基本生活（例如低於編制內委任一職等一級公務員月俸額
    ），其優惠存款自不應一律停止」、「鑒於國家資源有限，
    有關社會政策之立法，必須考量國家之經濟及財政狀況…亦
    應力求與受益人之基本生活需求相當，不得超過達成目的所
    需必要限度…」等解釋意旨可知，社會福利措施（即使是經
    「立法」之法律保留），係以「（維持）基本生活相當（所
    需）為限」，在保障一定生活條件之前提下，非不可取消或
    減少優惠存款金額，況任何法規皆非永久不能改變，法規未
    來可能修改或廢止，受規範者並非毫無預見，而公保給付優
    存要點前於85年12月23日即曾修正，而原告每兩年即須與受
    理存款機關臺灣銀行間另為優存契約之簽訂，是尚難認原告
    有何基於法效性決策宣示所形成之信賴，而實際開始規劃其
    生活或財產之變動，並付諸實施之信賴表現行為，應僅係純
    屬願望、期待，核與上述信賴保護之要件不符。故原告主張
    上述要點修正違反信賴保護原則云云，亦無可取。
(五)、末按行政契約當事人之一方為人民者，行政機關為防止或除
    去對公益之重大危害，得於必要範圍內調整契約內容或終止
    契約；前項之調整或終止，非補償相對人因此所受之財產上
    損失，不得為之，行政程序法第146 條第1 、2 項固著有規
    定；惟如前述，被告並非片面修改契約約款，而係行政處分
    ，是原告主張被告應依此規定，補償其損失，洵屬無據。
五、綜上所述，本件被告因政府基於考量財政狀況、負擔能力，
    及社會環境之變遷與分配之公平，所修正之公保給付優存要
    點，其適用之結果，尚難認原告有信賴保護或不溯及既往原
    則之適用。從而，本件被告以原處分適用修正後之公保給付
    優存要點第3點之1規定，減少原告得續存優惠存款之最高額
    度，於法並無不合，訴願決定予以維持，亦無違誤，原告請
    求撤銷，均無理由，應予駁回。
六、本件事證已臻明確，兩造其餘攻擊、防禦方法，經核與判決
    之結果不生影響，無庸逐一論述，併予敘明。
七、據上論結，本件原告之訴為無理由，爰依行政訴訟法第98條
    第1 項前段之規定，判決如主文。
中　　華　　民　　國　　96　　年　  10 　 月　  23    日
                       第一庭審 判 長 法  官  王立杰
                                      法  官  劉錫賢
                                      法  官  周玫芳
上為正本係照原本作成。
如不服本判決，應於送達後20日內，向本院提出上訴狀並表明上
訴理由，如於本判決宣示後送達前提起上訴者，應於判決送達後
20日內補提上訴理由書（須按他造人數附繕本）。
中    華    民    國    96    年    10    月    23    日
                                      書記官  何閣梅
